臺灣板橋地方法院民事判決　九十年度簡上字第二六一號
　　上　訴　人　丙○○原姓名.
　　送達代收人　乙○○
　　被上訴人　　甲○○
右當事人間給付會款事件，上訴人對於中華民國九十年七月十八日本院三重簡易庭八
十九年度重簡字第一一八五號第一審判決提起上訴，本院判決如左：
    主      文
上訴駁回。
第二審訴訟費用由上訴人負擔。
    事      實
甲、上訴人方面：
  一、聲明：
    (一)原判決廢棄不利於上訴人部分廢棄。
    (二)右廢棄部分被上訴人在第一審之訴駁回。
  二、陳述：除與原審判決書所載相同者茲予引用外，補稱：
    (一)上訴人雖確係收受民國七十六年二月二十五日會款簽收單上所載之新臺幣（下
      同）十八萬五千元合會金，然按照臺灣一般民間風俗，死會會腳於交付每期死
      會會款予會首之際，會首通常無交付收據之習慣，因此法院應考量兩造舉證之
      困難度，來酌定舉證責任之分配，方符合公平正義。
    (二)上訴人所應給付之各期會款，須俟每次標會期日，方按期交予會首，於每次標
      會期日屆至前，並無給付之義務，性質上係屬於不及一年之定期給付債權，依
      民法第一百二十六條之規定，其時效期間為五年，從而被上訴人之各期給付請
      求權已罹於時效而消滅，最高法院五十八年台上字第五０三號判決及六十年度
      第一次民、刑庭總會會議決議 (二)亦同此見解。
  三、證據：援用第一審所提證據。
乙、被上訴人方面：
  一、聲明：駁回上訴。
  二、陳述：除與原審判決書所載相同者茲予引用外，補稱：民法第一百二十六條所
      稱一年或不及一年之定期給付債權，係指基於一定法律關係，因每次一年以下
      期間之經過而順次發生之債權而言。依臺灣合會之習慣，會首對於已得標會員
      之債權，本質上應為一次給付之債權，僅係約定給付之方法為分期給付而已，
      與定期給付之債權不同，自無民法第一百二十六條五年短期消滅時效期間之適
      用，而應依同法第一百二十五條之規定，定其消滅時效期間為十五年，從而自
      七十六年二月二十五日上訴人受領系爭合會金十八萬五千元之日起，至八十九
      年八月十八日被上訴人起訴請求給付會款時止，並未逾十五年，其債權請求權
      自尚未因罹於時效而消滅。
  三、證據：援用第一審所提證據。
    理      由
一、本件被上訴人起訴主張：上訴人參加其所召集，會期自七十六年一月二十五日起
    至七十七年十二月二十五日止，會款每期一萬元之互助會二會，嗣分別於七十六
    年二月二十五日（第二會）及同年七月二十五日（第七會）得標，並已受領得標
    合會金十八萬五千元（第二會）及二十萬四千三百元（第七會）完畢，惟上訴人
    自同年八月二十五日（第八會）起即未再繳納此二會之死會會款，共積欠會首即
    被上訴人三十四萬元，履經催討均無所獲，爰依合會之法律關係請求上訴人給付
    會款三十四萬元及自起訴狀繕本送達之日起至清償日止，按年息百分之五計算之
    遲延利息等語（其中第七會得標合會金部分經原審駁回，未據被上訴人上訴而確
    定）。
二、上訴人則以：其雖於七十六年二月二十五日收受十八萬五千元得標合會金，然其
    應已清償，且上訴人所應給付之各期會款，須俟每次標會期日，方按期交予會首
    ，於每次標會期日屆至前，並無給付之義務，性質上係屬於不及一年之定期給付
    債權，依民法第一百二十六條之規定，其時效期間為五年，從而被上訴人之各期
    給付請求權已罹於時效而消滅等語，資為抗辯。
三、查被上訴人於七十六年二月二十五日交付第二會得標合會金十八萬五千元予上訴
    人，上訴人曾繳納第三會至第七會之會款共計五萬元等情，為兩造所不爭，並有
    卷附簽收單據影本乙份為證，上開簽收單據經鑑定後，認與上訴人筆跡相符，復
    有內政部警政署刑事警察局四月十日刑鑑字第四六二六七號鑑驗通知書乙份附卷
    可稽，自堪信為真實。從而本件所應審酌之重點，乃在於上訴人是否已經清償第
    二會全部得標合會金，以及會首對得標會員之會款給付請求權是否屬於民法第一
    百二十六條之定期給付債權，而適用五年之短期消滅時效期間。
四、按當事人主張有利於己之事實者，就其事實有舉證之責任，民事訴訟法第二百七
    十七條前段定有明文。經查，被上訴人既已就其交付十八萬五千元合會金予上訴
    人此一權利發生事實舉證證明為真實，上訴人自應就其主張已清償完畢此一權利
    消滅事實加以舉證，且舉證證明清償完畢係就積極事實而舉證，就舉證難易度而
    言，亦較舉證證明未清償此一消極事實容易，縱上訴人所指一般民間死會會員交
    付死會會款時，常未開立收據之習慣係屬實，亦無拘束上訴人之效力，上訴人本
    得要求被上訴人開立收據而未要求，自應承擔此部分之不利益，是以上訴人此部
    分之主張洵不足採，其既未能就其所主張已清償之事實舉證加以證明，揆諸前揭
    法條意旨，自難遽為有利於上訴人之認定，從而上訴人於收受第二會十八萬五千
    元得標合會金後，僅繳納五期（第三會至第七會）共計五萬元之死會會款予被上
    訴人，尚有十三萬五千元未給付之事實，應堪認定。
五、按民法第一百二十六條所謂一年或不及一年之定期給付債權，係指基於一定法律
    關係，因每次一年以下期間之經過順次發生之債權而言，最高法院二十八年上字
    第六○五號判例可資參照；又系爭合會金債權，乃上訴人受領合會金給付後，與
    被上訴人約定就應返還之合會金分期清償，有兩造簽訂之償還合會金契約書附卷
    可稽，本質上為一次給付之債權，特別約定其給付方法為分期給付而已（如有一
    次遲延償還，即喪失分期償還之權利），與上開說明之定期給付債權不同，最高
    法院八十一年度台上字第三００四號判決意旨亦可參酌。復按合會係一民間經濟
    合作組織，目的在於儲蓄及融通資金，就得標會員而言，其以一定之利息競標，
    以獲取各會員所繳納之當期會款，性質上應係雷同於以個人信用作為擔保之消費
    借貸法律關係，其償還得標合會金之義務於其受領後即已發生，僅不過其償還方
    式得依每次標會期日分期給付而已，與利息、紅利、租金等係因一定時間順序經
    過而發生之債權並不相同，不能因其給付方式為分期給付，即認其債權性質係屬
    於定期給付債權，至為灼然，從而即無適用民法第一百二十六條五年短期消滅時
    效期間之餘地，仍應適用同法第一百二十五條之十五年消滅時效期間。經查，上
    訴人係於七十六年二月二十五日受領系爭得標合會金十八萬五千元，至被上訴人
    於八十九年八月十八日起訴請求給付會款時止，並未逾十五年，揆諸前揭說明，
    其債權請求權自尚未因罹於時效而消滅。至上訴人所引最高法院六十年度第一次
    民、刑庭總會會議決議（二），係針對勞工保險局依勞工保險條例向要保人行使
    之保險費請求權，認係屬於定期給付債權而言，與合會之性質炯不相同，並無援
    引比附餘地；另最高法院五十八年台上字第五０三號判決，則係認得標會員所積
    欠之會款經書立借據後，已變成借貸關係之債務，應適用十五年之長期時效，亦
    未認其在轉變為借貸關係債務前，即應適用五年短期時效，上訴人此部分之主張
    ，應無可採。
六、綜上所述，被上訴人基於合會之法律關係，請求上訴人給付十三萬五千元及自起
    訴狀繕本送達之日即八十九年九月七日起至清償日止，按週年利率百分之五計算
    之利息，洵屬正當，應予准許。原審所為不利於上訴人之判決，核無不合，上訴
    論旨，指摘原判決不當，求予廢棄改判，非有理由，應予駁回。另被上訴人於原
    審係本於合會有所請求而起訴，原審法院應依職權宣告假執行，不受當事人假執
    行部分聲明之拘束，從而原審主文第五項將被上訴人其餘假執行之聲請予以駁回
    ，即無必要，附此敘明。
七、據上論結，本件上訴為無理由，依民事訴訟法第四百三十六條之一第三項、第四
    百四十九條第一項、第七十八條，判決如主文。
中　　　華　　　民　　　國　　九十一　　年　　　一　　　月　 　十八 　　日
                                  臺灣板橋地方法民事第四庭
~B審判長法　官　陳財旺
~B　　　法　官　黃信滿
~B　　　法　官　張紹省
右為正本係照原本作成。
不得上訴。
中　　　華　　　民　　　國　　九十一　　年　　　一　　　月　　 十八　　 日
~B　　　書記官　黃美雲
